【裁判字號】    89,自,48
【裁判日期】    900803
【裁判案由】    侵占
【裁判全文】
台灣苗栗地方法院刑事判決                          八十九年度自字第四八號
    自  訴  人  甲○○○○有限公司
    代  表  人  丙○○
    被      告  乙○○
右列被告因侵占案件，經自訴人提起自訴，本院判決如左：
    主  文
乙○○無罪。
    理  由
一、自訴意旨略以：自訴人與被告於民國八十七年十二月三日訂立聯營加盟契約，其
    中第三條第二項、第十二條約定：「乙方（指被告）代甲方（自訴人）所收取之
    租金暨逾期金之所有權均歸屬甲方所有，乙方若拒不轉交予甲方，則係屬侵占行
    為，依法須負刑事責任」等語，詎被告竟拒不返還其業務上代自訴人收取自八十
    八年四月二十四日起迄同年十二月二十六日止之錄影帶租金暨逾期金所得，共新
    台幣（下同）四萬七千二百四十元，因認被告涉犯業務侵占罪嫌云云。
二、按犯罪事實應依証據認定之，無証據不得推定其犯罪事實；又不能証明被告犯罪
    者，應諭知無罪之判決，刑事訴訟法第一百五十四條、第三百零一條第一項分別
    定有明文。次按告訴人之告訴，係以使被告受刑事訴追為目的，是其陳述是否與
    事實相符，仍應調查其他証據以資審認；又認定不利於被告之事實，須依積極証
    據，苟積極証據不足為不利於被告事實之認定時，即應為有利於被告之認定，更
    不必有何有利之証據，最高法院著有五十二年臺上字第一三○○號判例、三十年
    上字第八十六號判例可資參照。再按刑法上所謂侵占罪，以意圖為自己或第三人
    不法之所有，而擅自處分自己持有之他人所有物，即變更持有之意為不法所有之
    意，為其構成要件。如僅將持有物延不交還，或不能如數清償，自係民事上違背
    履行契約問題，與侵占罪之要件尚有未合；又刑法上之侵占罪，係以侵占自己持
    有他人之物為要件，所謂他人之物，乃指有形之動產、不動產而言，並不包括無
    形之權利在內，單純之權利不得為侵占之客體，最高法院二十三年上字第一九一
    五號、四十一年台非字第五十七號、五十二年臺上字第一四一八號、七十一年臺
    上字第二三０四號分別著有判例。
三、本件自訴人認被告涉犯刑法第三百三十五條第二項之業務侵占罪嫌，無非以自訴
    人與被告間，所訂立之聯營加盟契約第三條第二項及第十二條約定：「被告代自
    訴人所收取之租金暨逾期金之所有權均歸屬自訴人所有」，詎被告竟拒不返還應
    交付自訴人之租金暨逾期金，共四萬七千二百四十元為論據；惟訊據被告乙○○
    則堅決否認有何侵占犯行，辯稱：伊係因經營不善，所以積欠自訴人租金。惟伊
    有開本票給自訴人，並積極洽商和解事宜；並無侵占之意等語。
四、查被告為「影承影視社」負責人，與自訴人間約定由自訴人提供錄影節目帶六十
    卷，由被告負責出租予顧客，收取租金，每週依電腦紀錄結算租金總額，除其中
    一半為被告之報酬外，餘二分之一應由被告依約定存入自訴人指定之銀行帳戶，
    每逾期一日應加收應付款項百分之一作為逾期金；雙方並約定前開被告代自訴人
    所收取之租金暨逾期金之所有權均歸屬自訴人所有。而被告自八十八年四月二十
    四日起迄同年十二月二十六日止，其應交付自訴人之租金及逾期金總額共四萬七
    千二百四十元卻遲未給付等情，有聯營加盟契約書及應收帳款催收總表各一紙附
    卷可稽。次查，被告經營之「影承影視社」除出租自訴人所有之錄影帶外，另尚
    出租龍祥、協和、年代等十餘家影視股份有限公司之錄影帶；其出租之方式係採
    會員記點制，即以繳一千元為會員（共五十點），每租一捲錄影帶（以三天為期
    ），依錄影帶租金為六十元或一百元之別，分別於電腦上登入扣三點或五點，至
    會員之點數扣完為止。故被告與承租顧客間之交易，除收取第一次入會之會費一
    千元外，其每次之交易都是依點數來累計，並不收取現金等情，業據被告供明在
    卷，且核與坊間一般影視社之作業相符。按被告既僅在會員入會時收取現金，與
    自訴人或龍祥、協和、年代等公司間之結帳方式，則均僅係以電腦記載之出租點
    數按期計算租金，是被告每週應支付自訴人之租金，僅屬經電腦計算所得加總後
    之金額，並非特定物或特定之現金、貨幣；既非「有形之動產」，亦非被告所持
    有之「他人所有物」。而自訴人於每週結算後，其依契約所可向被告取得之租金
    總額，或被告逾期給付時，自訴人依約所得收取之「逾期金」，均僅屬民事上之
    「債權」，係屬「權利」，並非侵占罪之客體甚明；況被告雖遲未給付，惟自始
    承認債務，渠辯稱並無不法所有之意圖，亦屬可採。綜如上述，被告既無侵占自
    己持有他人之物之事實，復無易持有為所有之不法意圖，揆諸前揭判例意旨，本
    件即屬民事糾紛，與刑法上侵占罪之構成要件尚有未合，此外復查無其他積極證
    據足資證明被告有何如自訴意旨所指之犯行，不能證明被告犯罪，自應諭知被告
    無罪之判決。
五、本件自訴人經合法傳喚，無正當理由不到庭，爰不待其陳述而為判決，併此敘明
    。
據上論斷，應依刑事訴訟法第三百四十三條、第三百三十一條第一項後段、第三百零
一條第一項，判決如主文。
中      華      民      國    九十      年      八      月      三      日
                                      臺灣苗栗地方法院刑事第一庭
                                            法  官  楊  台  清
右正本證明與原本無異。
如不服本判決，應於本判決送達後十日內向本院提出上訴狀（須附繕本），上訴於台
灣高等法院台中分院。
                                            書記官  李  惠  雯
中      華      民      國    九十      年      八      月      三      日


司法院資訊處製作；財團法人民間司法改革基金會備份。
